臺灣高等法院民事判決
109年度重上字第529號
上  訴  人  呂增蘋  
訴訟代理人  秦嘉逢律師
被 上訴 人  朱阿忠  
訴訟代理人  丁威中律師
上列當事人間請求清償借款事件，上訴人對於中華民國109年04
月30日臺灣士林地方法院108年度重訴字第119號第一審判決提起
一部上訴，本院於109年11月3日言詞辯論終結，判決如下：
    主  文
原判決除確定部分外關於駁回後開第二項之訴部分，暨除確定部
分外之訴訟費用裁判均廢棄。
被上訴人應給付上訴人新臺幣壹佰柒拾參萬玖仟玖佰參拾柒元。
其餘上訴駁回。
第一審除確定部分外、第二審訴訟費用均由被上訴人負擔百分之
二十五，餘由上訴人負擔。
　　事實及理由
一、上訴人主張：被上訴人於民國103年1月7日向伊借款新臺幣
    （下同）706萬5,400元（下稱系爭借款），兩造於同日簽立
    借款契約書，約定借款期間為同年1月7日至同年4月7日，未
    約定利息，違約金以每萬元每日20元計算（下稱系爭借款契
    約）。被上訴人於同年1月7日簽發面額1,400萬元本票1紙交
    與伊，並以其所有坐落臺北市○○區○○段0○段000地號土地應
    有部分667/1000及同小段00地號土地所有權全部（以下合稱
    系爭土地）為伊設定2,100萬元之最高限額抵押權，為借款
    之擔保。伊已於同年1月13日匯款706萬5,400元予被上訴人
    ，惟被上訴人屆期未還款等情。爰依消費借貸契約之法律關
    係，求為命被上訴人給付706萬5,400元及自起訴狀繕本送達
    翌日起算法定遲延利息，暨自103年4月23日起按日計付1萬4
    ,130元違約金之判決（原審就此部分為上訴人敗訴之判決，
    其提起上訴，其餘未繫屬本院部分，不予贅述）。上訴聲明
    ：㈠原判決關於駁回上訴人後開第2項之訴部分廢棄。㈡、被
    上訴人應給付上訴人706萬5,400元，及自起訴狀繕本送達翌
    日起至清償之日止，按週年利率5％計算之利息，暨自103年4
    月23日起至清償日止，按每日1萬4,130元計算之違約金。
二、被上訴人則以：上訴人僅匯款706萬5,400元予伊，並未交付
    現金。又兩造於108年5月23日簽訂土地買賣契約書（下稱系
    爭買賣契約），約定伊以800萬元將系爭土地售予上訴人，
    並以買賣價金清償系爭借款之全部債務，伊已辦妥所有權移
    轉登記。如認系爭借款債務未清償完畢，上訴人遲未催討，
    應係默示同意展延還款期限，且違約金約定過高，應予酌減
    等語，資為抗辯。
三、被上訴人於103年1月7日向上訴人借款706萬5,400元，並簽
    訂系爭借款契約，還款期限為同年4月7日，亦簽發面額1,40
    0萬元、發票日同年1月7日、到期日同年4月7日之本票1紙交
    與上訴人，另將其所有之系爭土地為上訴人設定2,100萬元
    之最高限額抵押權，作為借款之擔保，上訴人已於同年1月1
    3日匯款706萬5,400元予被上訴人；兩造嗣於108年5月23日
    簽訂系爭買賣契約，被上訴人以800萬元將系爭土地及其上
    門牌臺北市○○區○○路00巷00號未辦保存登記建物售予上訴人
    ，並於同年7月17日移轉系爭土地所有權登記予上訴人等事
    實，為兩造所不爭執（見本院卷第72至73頁），堪信屬實。
    上訴人請求被上訴人返還706萬5,400元借款本息及加付每日
    1萬4,130元之違約金，為被上訴人以前詞所拒。茲就爭點論
    述如下：
　㈠上訴人並未默示同意延長系爭借款之還款期限：
　⒈所謂默示之意思表示，係指依表意人之舉動或其他情事，足
    以間接推知其效果意思者而言，若單純之沉默，則除有特別
    情事，依一般社會觀念或交易上之慣例可認為一定意思表示
    者外，不得謂為默示之意思表示。
　⒉被上訴人雖辯稱：上訴人遲未向其催討，亦未實行抵押權，
    律師函與系爭買賣契約均僅記載本金而未記載違約金，可見
    其有延長還款期限之默示意思表示云云，無非以律師函、系
    爭買賣契約為據（見原審卷第14頁、第86至90頁）。然上訴
    人為系爭借款之貸與人，其是否、何時及如何行使借款返還
    請求權，本可自由決定，且還款期限屆至未催討，可能原因
    非僅一端，或因尋訪被上訴人未果，或疏未注意還款期限屆
    至，或有其他不可歸責之事由阻礙、耽擱上訴人行使權利，
    均非無可能，且符合常情，要不因其遲未行使權利，抑或向
    被上訴人催告時未詳細記載借款之約定內容，即得視為拋棄
    或展延權利。被上訴人未證明上訴人有何舉動或其他情事，
    依一般社會觀念或交易上之慣例，足以彰顯上訴人有延長還
    款期限之意思，僅能認為上訴人遲未向被上訴人催討、實行
    抵押權或未於律師函記載違約金，均為單純之沉默，而無延
    長還款期限之默示意思表示，被上訴人所辯自無可取。
　㈡系爭借款契約之約定違約金過高應予酌減：
　⒈約定之違約金額過高者，法院得減至相當之數額，此觀民法
    第252條規定甚明。又違約金之約定，乃基於個人自主意思
    之發展、自我決定及自我拘束所形成之當事人間之規範，本
    諸契約自由之精神及契約神聖與契約嚴守之原則，契約當事
    人對於其所約定之違約金數額，原應受其約束。惟倘當事人
    所約定之違約金過高者，為避免違約金制度造成違背契約正
    義等值之原則，法院得參酌一般客觀事實、社會經濟狀況、
    當事人所受損害及債務人若能如期履行債務時，債權人可得
    享受之一切利益等情形，以為斟酌之標準，減至相當之金額
    。
　⒉觀諸系爭借款契約第7條約定「違約金：逾期依每萬元每日20
    元計算」（見原審卷第10頁），可知係以被上訴人返還系爭
    借款遲延為給付違約金之事由。核此違約金性質固非利息，
    惟審酌上訴人所陳：系爭借款契約未約定利息，方約定高額
    違約金等語（見原審卷第65頁）；及按該違約金利率計算，
    已高達週年利率73％【計算式：20/10000×365×100％＝73％】，
    顯逾民法第205條所定最高利息上限週年利率20％之3倍有餘
    ，非無規避上開強行規定巧取利息之嫌；且遍閱系爭借款契
    約（見原審卷第10頁），除上開違約金約款外，別無其他損
    害賠償特約，依民法第250條第2項規定，該違約金視為損害
    賠償之總額。而民法就金錢債務之給付遲延，於第233條第1
    項、第203條規定債權人得請求按週年利率5%計算之遲延利
    息，此項遲延利息性質亦為法定損害賠償；兩造約定之違約
    金同為遲延給付金錢之損害賠償，卻高達上開民法規定法定
    損害賠償標準之14.6倍【計算式：73÷5＝14.6】，益徵該違
    約金之約定顯然過高，應酌減至按週年利率5％計算為適當。
　㈢系爭買賣契約之價金僅抵償部分系爭借款債務：
　⒈解釋契約固應於文義上及論理上詳為推求，以探求當事人立
    約時之真意，並通觀契約全文，斟酌訂立契約當時及過去之
    事實、交易上之習慣等其他一切證據資料，本於經驗法則及
    誠信原則，從契約所根基之原因事實、主要目的、經濟價值
    、社會客觀認知及當事人所欲表示之法律效果，作全盤之觀
    察，以為判斷之基礎。惟如契約文字業已表示當事人真意，
    無須別事探求者，即不得反捨契約文字而更為曲解。
　⒉稽之系爭買賣契約第3條「付款條件」約定：「雙方約定付款
    方式如下：買賣雙方約定，因賣方於民國103年01月09日以
    本不動產設定抵押權予買方（即債權人）新台幣貳仟壹佰萬
    元整，賣方同意以出售本不動產之買賣價款新台幣捌佰萬元
    整，做為抵償賣方積欠債權人（即買方）呂增蘋之部分債務
    。」等詞（見原審卷第86頁），可知兩造已明確約定系爭買
    賣契約之價金800萬元係用以抵償被上訴人積欠上訴人之「
    部分」債務而非全部債務，且兩造均不爭執被上訴人僅有積
    欠上訴人系爭借款債務（見本院卷第96、105頁），顯見系
    爭買賣契約之文字已清楚表達兩造之真義即是約定以價金80
    0萬元抵償「部分」系爭借款債務。
　⒊而系爭借款之本金、利息、違約金以800萬元抵充後，並未全
    部清償完畢（詳下述）。復參諸證人吳秋萍結證稱：伊於兩
    造洽談和解及簽署系爭買賣契約時均在場，簽署該契約之目
    的就是清償系爭借款債務，雙方協調很久，後來被上訴人同
    意先還800萬元，其餘要分期還款等語（見本院卷第121頁）
    ，佐以兩造簽署系爭買賣契約後，仍未於原審成立和解，自
    可認定系爭買賣契約之價金800萬元僅係抵償「部分」系爭
    借款債務。被上訴人稱已抵償全部系爭借款債務云云，並不
    可採。
　㈣上訴人請求金額計算：
　⒈借用人應於約定期限內，返還與借用物種類、品質、數量相
    同之物；給付有確定期限者，債務人自期限屆滿時起，負遲
    延責任；遲延之債務，以支付金錢為標的者，債權人得請求
    依法定利率計算之遲延利息，但約定利率較高者，仍從其約
    定利率；應付利息之債務，其利率未經約定，亦無法律可據
    者，週年利率為5％，此觀民法第478條前段、第229條、第23
    3條第1項、第203條規定甚明。又清償人未於清償時指定其
    應抵充之債務者，依下列規定定其應抵充之債務：一、債務
    已屆清償期者，儘先抵充。二、債務均已屆清償期或均未屆
    清償期者，以債務之擔保最少者，儘先抵充；擔保相等者，
    以債務人因清償而獲益最多者，儘先抵充；獲益相等者，以
    先到期之債務，儘先抵充。清償人所提出之給付，應先抵充
    費用，次充利息，次充原本，民法第322條第1款、第2款、
    第323條前段亦有明文。
　⒉依系爭買賣契約第3條約定，被上訴人係以買賣價金800萬元
    抵償部分系爭借款債務，已如前述。而兩造既同意被上訴人
    以其對上訴人之800萬元買賣價金債權，抵償其對上訴人所
    負返還借款之部分債務，即屬以債權抵銷債務之約定，為抵
    銷契約之性質，其效力無須受民法第334條所定抵銷要件之
    限制（最高法院50年度台上字第1852號判決意旨參照），應
    依兩造意思決之。考諸抵銷契約係於當事人意思表示合致時
    發生效力，兩造於該抵銷契約並未另行約定債權債務抵充結
    算之基準日（見原審卷第86至90頁），可知係以抵銷契約生
    效即系爭買賣契約簽訂日108年5月23日（見原審卷第88頁）
    為抵充結算之基準日。又尋繹系爭買賣契約全文，並無抵充
    順序之約定，自應依上開民法第322條第1款、第2款及第323
    條前段規定，定抵充之順序。準此，被上訴人所欠系爭借款
    債務經部分抵銷後之餘額，應以該借款債務算至108年5月23
    日所生本息、違約金之金額，按上開規定之抵充順序核算。
　⒊系爭借款算至108年5月23日為止，尚有未清償之原本（附有
    利息）及違約金，共計2宗債務。基此，按上開說明計算結
    果如下：
　　⑴系爭借款違約金債務並無儘先抵充之規定，其與系爭借款
      原本債務清償期亦無先後之分，兩者擔保又屬相同，依民
      法第322條第2款中段規定，應以被上訴人因清償獲益最多
      者儘先抵充。而系爭借款違約金按每日每萬元收取20元，
      係以原本為其計算標準，故抵充原本對於被上訴人獲益最
      多，自應先抵充系爭借款原本及其利息債務，再抵充系爭
      借款違約金債務。
　　⑵上訴人已表明就系爭借款本金僅就匯款706萬5,400元部分
      上訴（見本院卷第142頁），交付現金690萬元部分未繫屬
      本院，故尚未清償之本金即為706萬5,400元，其餘部分毋
      庸審究。又系爭借款之約定還款期限為103年4月7日（見
      原審卷第10頁），被上訴人於翌日即陷於遲延，惟上訴人
      請求之法定遲延利息係自起訴狀繕本送達翌日即108年2月
      13日起算（見原審卷第24頁、本院卷第70頁），算至抵充
      日即同年5月23日止，共計100日，以原本706萬5,400元按
      週年利率5％計算，利息金額共計9萬6,786元【計算式：7,
      065,400×100/365×5％＝96,786，元以下四捨五入】。是依
      民法第323條前段規定，第1宗債務即系爭借款本金及其利
      息，先抵充利息9萬6,786元，次抵充原本706萬5,400元，
      全數抵充完畢，故買賣價金尚餘83萬7,814元【計算式：8
      ,000,000－96,786－7,065,400＝837,814】，可供抵充第2宗
      債務。
　　⑶系爭借款之約定還款期限為103年4月7日（見原審卷第10頁
      ），且上訴人未默示延長還款期限（參三、㈠），被上訴
      人自應於該日前將系爭借款全部清償完畢，如未清償完畢
      ，上訴人主張依系爭借款契約第6條第2項約定自逾期15日
      之翌日即103年4月23日起算違約金（見本院卷第70至71頁
      ），算至抵充日108年5月23日止，共計1,857日（105年為
      潤年）。又系爭借款違約金雖屬過高，並經本院酌減後以
      週年利率5％計算（參三、㈡）。然當事人約定之違約金過
      高，經法院酌減至相當之數額，係於判決確定始發生酌減
      違約金之形成力。且被上訴人以系爭買賣契約之買賣價金
      抵償部分系爭借款債務，係出於其自由意思而為任意給付
      ，就抵償部分亦不得為違約金之酌減（最高法院79年度台
      上字第1915號判決意旨參照）。是第2宗債務即系爭借款
      違約金於抵充時，仍應以系爭借款契約約定之每日每萬元
      收取20元計算，違約金金額共計2,624萬0,896元【計算式
      ：7,065,400/10,000×20×1,857＝26,240,896，元以下四捨
      五入】，與買賣價金83萬7,814元抵充，第2宗債務尚餘違
      約金2,540萬3,082元【計算式：26,240,896－837,814＝25,
      403,082】。
　　⑷惟系爭借款契約之約定違約金過高，經本院酌減後以週年
      利率5％計算（參三、㈡），故被上訴人於108年5月23日以
      買賣價金800萬元抵償而任意給付後，按原約定每日每萬
      元收取20元（即週年利率73％）計算剩餘之違約金2,540萬
      3,082元，應按5/73（即酌減後週年利率5％與原約定週年
      利率73％）之比例酌減，尚餘違約金共計173萬9,937元【
      計算式：25,403,082×5/73＝1,739,937，元以下四捨五入
      】。準此，上訴人得請求被上訴人給付系爭借款所餘違約
      金173萬9,937元。
　⒋上訴人雖以被上訴人尚未讓與系爭土地上之未辦保存登記建
    物而為同時履行之抗辯（見本院卷第146頁）。然細繹系爭
    買賣契約（見原審卷第86至90頁），其全名為「土地」買賣
    契約書；第1條「買賣標的」以表格列載系爭土地之地號、
    面積、權利範圍，僅在表格下方以簡短1行註記「含土地上
    之建物一併移轉」；第2條「買賣總價款」記載800萬元為「
    土地」買賣總價款；第3條「付款條件」後段記載「本不動
    產」之買賣價款為800萬元，參照同條前段記載「本不動產
    」曾設定抵押權予上訴人，可見「本不動產」係指系爭土地
    而未包含建物，益徵800萬元為系爭土地之買賣價款；第4條
    「產權移轉」關於所有權移轉登記係指系爭土地，而與其上
    之建物無關；第5條「產權保證」僅針對「土地」而未提及
    建物；第6條「費用及稅捐負擔」關於農地免稅申報、農地
    農用證明、地價稅、田賦、所有權移轉登記所生稅費等事項
    ，僅與系爭土地有關而與建物無涉。綜觀上情可知，系爭買
    賣契約之價金800萬元係針對系爭土地而言，亦即互為對待
    給付之主給付義務為系爭土地所有權移轉登記及支付買賣價
    金800萬元，移轉未辦保存登記建物予上訴人僅為附帶約定
    ，且與主給付義務並無緊密關係，縱同時約定於系爭買賣契
    約，亦與買賣價金800萬元非立於互為對待給付之關係，自
    不能發生同時履行之抗辯。況兩造簽訂系爭買賣契約約定被
    上訴人以買賣價金800萬元抵償部分系爭借款債務，是於108
    年5月23日簽約時即生清償及抵充之效力，業如前述，被上
    訴人既已為給付，亦無成立同時履行之抗辯可言。上訴人以
    前詞為同時履行之抗辯，自屬無據。
四、綜上所述，上訴人依消費借貸契約之法律關係，請求被上訴
    人給付173萬9,937元，洵屬正當，應予准許。逾上開範圍之
    請求，則屬無據，不應准許。原審就上開應准許部分，為上
    訴人敗訴之判決，容有未洽。上訴意旨指摘原判決此部分不
    當，求予廢棄改判，為有理由，應由本院將原判決此部分廢
    棄，改判如主文第2項所示。至上開不應准許部分，原審為
    上訴人敗訴之判決，核無不合。上訴意旨指摘原判決此部分
    不當，求予廢棄改判，非有理由，應駁回此部分上訴。
五、本件事證已臻明確，兩造所為其餘攻擊、防禦及舉證，經本
    院審酌後，認與判決結論均無影響，爰不一一論列，附此敘
    明。
六、據上論結，本件上訴為一部有理由，一部無理由，依民事訴
    訟法第450條、第449條第1項、第79條，判決如主文。
中　　華　　民　　國　 109　　年　　11　　月　　17　　日
                  民事第十八庭 
                        審判長法  官  黃明發
                              法  官  周美雲
　　　　　　　　　　　　　　　法  官  賴彥魁   
正本係照原本作成。
如不服本判決，應於收受送達後20日內向本院提出上訴書狀，其
未表明上訴理由者，應於提出上訴後20日內向本院補提理由書狀
（均須按他造當事人之人數附繕本）上訴時應提出委任律師或具
有律師資格之人之委任狀；委任有律師資格者，另應附具律師資
格證書及釋明委任人與受任人有民事訴訟法第466條之1第1項但
書或第2項（詳附註）所定關係之釋明文書影本。如委任律師提
起上訴者，應一併繳納上訴審裁判費。
中　　華　　民　　國　 109　　年　　11　　月　　17　　日
                              書記官  高瑞君  
附註：
民事訴訟法第466條之1（第1項、第2項）：
對於第二審判決上訴，上訴人應委任律師為訴訟代理人。但上訴
人或其法定代理人具有律師資格者，不在此限。
上訴人之配偶、三親等內之血親、二親等內之姻親，或上訴人為
法人、中央或地方機關時，其所屬專任人員具有律師資格並經法
院認為適當者，亦得為第三審訴訟代理人。